臺灣臺北地方法院民事判決　　　　　　100年度重訴字第416號
原　　　告　澳門美高梅金殿超濠股份有限公司（MGM Grand Pa
　　　　　　radise S..
法定代理人　Antonio J.
　　　　　　enan
訴訟代理人　徐頌雅律師
複代理人　　賴建宏律師
訴訟代理人　鍾薰嫺律師
　　　　　　湯詠瑜律師
　　　　　　李彥群律師
被　　　告　王再慶
訴訟代理人　吳啟孝律師
複代理人　　謝政曄
上列當事人間清償債務事件，本院於民國100 年11月21日言詞辯
論終結，判決如下：
    主  文
被告應給付原告港幣壹佰柒拾捌萬零貳佰參拾貳元，並自民國九
十九年二月二十二日起至清償日止，按週年利率百分之十八計算
之利息。
訴訟費用新臺幣陸萬捌仟肆佰壹拾玖元由被告負擔。
本判決於原告以新臺幣伍拾玖萬參仟肆佰壹拾元為被告供擔保後
，得假執行；但被告以新臺幣陸佰捌拾萬零肆佰捌拾陸元為原告
供擔保，得免為假執行。
    事實及理由
壹、程序方面：
一、按關於外國人或外國地涉訟之國際管轄權，我國涉外民事法
    律適用法並未規定，故就具體事件受訴法院是否有管轄權，
    應顧及當事人間實質上公平、裁判之正當妥適、程序之迅速
    經濟等訴訟管轄權法理，類推適用內國法之民事訴訟法有關
    規定（最高法院97年台抗字第185 號裁定參照）。本件原告
    為未經我國認許之澳門地區法人，原告主張消費借貸發生地
    在澳門，且原告依消費借貸契約提起本訴，足認本件係屬涉
    外民事事件，而被告為在中華民國台北市設有住所地之我國
    國民，不但在我國境內能接受通知之送達，且其重要經濟活
    動及主要財產所在地亦在我國境內，是兩造在中華民國應訴
    最為便利，亦符合「被告應受較大之保護」原則，將來我國
    法院就本件判決亦能為最能有效之執行，且被告不抗辯我國
    法院無管轄權已為本案之言詞辯論，依民事訴訟法第1 條第
    1 項、第25條之規定，本院就本件自有管轄權。
二、次按，未經許可之香港或澳門法人、團體或其他機構，不得
    在台灣地區為法律行為，香港澳門關係條例（下稱港澳條例
    ）第39條定有明文。上開規定乃為保護我國國內交易安全而
    設，對於香港澳門地區未經認許之法人，應認其得在我國為
    民事訴訟之原、被告，該條所稱之「法律行為」，應不包括
    訴訟行為在內（最高法院91年度台上字第2647號判決意旨參
    照）。又香港或澳門之公司，在台灣地區營業，準用公司法
    有關外國公司之規定，港澳條例第41條並有明文。未經認許
    其成立之外國法人，雖不能認其為法人，然仍不失為非法人
    之團體，苟該非法人團體設有代表人或管理人者，依民事訴
    訟法第40條第3 項規定，自有當事人能力，至其在台灣是否
    設有事務所或營業所則非所問，最高法院著有50年台上字第
    1898號判例意旨足參。本件原告係依澳門地區法律設立登記
    之法人，雖未經我國主管機關認許，然原告既為澳門地區之
    法人，並設有設有代表人及營業所，自不失為非法人之團體
    ，而有訴訟法上之當事人能力。
三、末按，民事事件涉及香港或澳門者，類推適用涉外民事法律
    適用法，涉外民事法律適用法未規定者，適用與民事法律關
    係最重要牽連關係地法律，港澳條例第38條定有明文。又涉
    外民事法律適用法於民國99年5 月26日經修正公布，公布後
    一年即100 年5 月26日施行，而原告主張兩造間之消費借貸
    法律關係於98年2 月間成立，依涉外民事法律適用法第62條
    「在本法修正施行前發生者，不適用本法修正施行後之規定
    」之規定，本件仍適用修正前舊法。按法律行為發生債之關
    係者，其成立要件及效力，依當事人意思定其應適用之法律
    ，當事人意思不明時，同國籍者依其本國法，國籍不同者依
    行為地法，行為地不同者以發要約通知地為行為地，如相對
    人於承諾時不知其發要約通知地者，以要約人之住所地視為
    行為地，修正前涉外民事法律適用法第6 條第1 項、第2 項
    亦有明文。查兩造簽訂之借貸申請合約明確約定：同意此合
    約所指之信用額度、預付金額或信用票據等交易適用於澳門
    特別行政區有關法律或規章之規定等語（見本院支付命令卷
    原告聲請狀聲證一第3 頁），足見兩造業已明文合意關於系
    爭貸款所生之爭議以澳門地區之法律為準據法，揆諸上開規
    定，本件涉外事件之準據法，即應適用澳門地區之法律。
貳、實體方面：
一、原告起訴主張：緣被告於97年6 月13日就其擬於原告所設立
    之娛樂遊戲場所，消費簽署授信額度港幣2,000,000 元貸款
    之申請合約（Marker Signing Privileges Application/Ag
    reement ，下稱系爭貸款申請合約），被告並於99年2 月15
    日至22日於原告所設立之娛樂遊戲場所簽署借據文書（mark
    er）4 紙（票號為00000000、00000000、00000000、000000
    00），並向原告以信用方式取得港幣2,000,000 元，作為其
    換取籌碼以從事遊樂性娛樂。被告迄今積欠之款項達港幣1,
    780,232 元，經原告於99年4 月29日寄發催告函予被告後，
    被告仍相應不理。而系爭貸款申請合約規定：「除法律設定
    的金額之外，本人將按18厘年利率支付從信貸票據簽署日期
    計起利息以及為受取債務而產生之一切費用」，是以被告積
    欠之款項利息之利率為年利率18％，且應自簽署借據文書起
    支付利息。為此原告依兩造間消費借貸及契約之法律關係提
    起本訴。並聲明：(1)被告應給付原告港幣1,780,232 元，及
    自99年2 月22日起至清償日止，按年息百分之18計算之利息
    。(2)願供擔保，請准宣告假執行。
二、被告則以：被告否認與原告間具有借貸合意，原告主張被告
    有簽署之借據文書，惟借據文書係被告為換遊戲籌碼而簽署
    ，並非本於借貸之意思無為簽署，因於澳門民法典稱消費借
    貸者，當事人間必本於借貸之意思合致，而有移轉金錢或其
    他替代物之所有權於他方之行為，始得當之，是以原告以被
    告作為其換取籌碼以從事遊樂性娛樂，則雙方所簽署之借據
    文書，並非本諸借貸契約之合意而發生債務，又被告並未收
    受任何本於系爭借據文書所交付之港幣2,000,000 元，倘原
    告認有交付，即應由原告舉證本於借貸之意思並證明交付港
    幣2,000,000 元之事實。原告請求被告給付港幣1,780,232
    元，倘為換取賭博籌碼而來之借貸，應屬不法利益或依衡平
    原則減少應付金額。被告雖曾簽署系爭貸款申請合約，但原
    告始終未曾交付借款予伊，依我國實務、通說咸認消費借貸
    契約乃要物契約，需有借貸意思互相表示合致及借款業已交
    付之事實，始認有民法第474 條第1 項的消費借貸契約之成
    立生效，缺一不可，就原告主張觀之，充其量僅可認定具有
    借貸意思之合致，卻無借款業已交付之事證，故兩造間消費
    借貸契約既尚未成立，被告自無返還借款之義務，且本件債
    務關係，係因賭博行為所生，依據澳門地區第8/96/M號法律
    不法賭博第13條已明文規定，凡於賭場向人提供用於賭博之
    款項或任何其他資源者，於澳門即逕視為高利貸之犯罪行為
    ，而須受刑罰，原告提供被告之借貸行為，係被告至原告位
    於澳門之賭場從事賭博行為所生，故本件債務關係，不僅違
    背我國公共秩序或善良風俗，依我國民法第72條規定應屬無
    效外，依澳門當地法律亦屬違背刑事法律之高利貸犯罪行為
    ，故被告無清償之義務等語置辯。並答辯聲明：(1)駁回原告
    之訴及其假執行之聲請。(2)如受不利之判決，願供擔保請准
    宣告免為假執行。
三、兩造不爭執事項：
  1.原告為澳門地區政府核准經營博彩事業之合法業者，於澳門
    地區經營博奕事業。
  2.被告曾為換取賭場博彩娛樂籌碼而於97年6 月13日向原告提
    出授信額度港幣2,000,000 元貸款之申請合約，並於99年2
    月15日至22日於原告所設立之娛樂遊戲場所簽署借據文書4
    紙，有原告提出之貸款申請合約及借據文書等件為證，自堪
    信為真正。
四、得心證之理由：
    本件原告主張被告應依兩造間消費借貸之法律關係清償借款
    等情，則為被告所否認，並以上開情詞置辯。則本件兩造間
    之爭點厥為：(一)兩造間是否已成立消費借貸契約？(二)兩造間
    契約關係是否違反我國公序良俗而無效？茲析述如後：
  (一)兩造間是否已成立消費借貸契約？
    本件被告簽署「美高梅金殿澳門貸款申請合約」已載明：「
    該合約之目的為被告向原告貸款港幣2,000,000 元」、「在
    提用本人所獲批准信用額度之前，本人願意按獲批之信用額
    度簽署信貸票據」等語（見本院99年度司促字第30761 號支
    付命令卷宗），足見兩造具有貸款之合意，其金額合計為港
    幣2,000,000 元，被告既已承認其簽署借據文書（Marker）
    ，有上揭借據文書4 紙附於支付命令卷宗可據，且被告亦不
    否認其確有在原告設立之賭場賭博，可見被告應已動用貸款
    合約之港幣2,000,000 元信用額度無訛。依此，被告於事前
    已同意以簽署貸款申請合約、賒帳記錄之方式，向原告換取
    籌碼為其消費借貸之標的，供其在原告設立之賭場賭博之用
    ，並已依該約定簽署借據文書作為賒帳記錄，交付原告換取
    現金等值之籌碼，供其在原告設立之賭場賭博。則本件兩造
    既已合意以澳門地區法律為準據法，被告援引我國民法消費
    借貸契約要物性之規定，抗辯兩造間未成立消費借貸契約云
    云，已無所據，況縱依我國民法第474 條第2 項規定，亦堪
    認兩造間已成立消費借貸契約，且被告收取與現金等值之籌
    碼供其賭博，與我國消費借貸契約之要物性，亦無違背。另
    被告所舉澳門地區第8/96/M號法律第四章第十三條規定（見
    本院卷第33頁反面），縱有提供用於賭博的款項或其他資源
    ，處相當於高利貸刑罰之規定，亦非指該消費借貸之民事法
    律關係不成立，自不能據為兩造間尚未成立消費借貸之依據
    ，此外，被告並未提出有何澳門地區法律規定，足認兩造間
    消費借貸契約不成立。是以被告辯稱原告未有金錢交付，兩
    造間借貸關係即不成立云云，容有誤會，原告主張兩造間已
    成立消費借貸契約等語，自堪採信。
  (二)兩造間契約關係是否違反我國公序良俗而無效：
  1.被告辯稱澳門地區第8/96/M號法律第十三條規定，為賭博提
    供款項為高利貸屬違背刑事法律之犯罪行為，而有違反我國
    公序良俗云云。惟澳門地區政府為了規範澳門特別行政區娛
    樂場幸運博彩範圍內之博彩或投注信貸業務，定有澳門特別
    行政區第5/2004號名為「娛樂場博彩或投注信貸法律制度」
    之法律，依該法第十六條「為賭博的高利貸」規定：「按照
    本法律的規定獲賦予資格的實體，在從事信貸業務時作出的
    事實，不視為七月二十二日第8/96/M號法律第十三條所指向
    他人提供用於賭博的高利貸，該條規定的效果亦不適用於該
    等事實」、第二條「信貸」第一項規定：「信貸僅於信貸實
    體將娛樂場幸運博彩用籌碼的擁有權移轉予第三人，但就該
    移轉並無即時以現款作出支付的情況下成立」等語（見本院
    卷第47頁），足見經澳門特別行政區政府准許經營娛樂場博
    彩之合法業者，若以提供籌碼之方式提供借貸予第三人，即
    無被告所引「澳門特別行政區第8/96/M號法律第十三條」有
    關借貸賭款屬違背刑事法律犯罪行為規定之適用。本件原告
    係經澳門政府授權經營博彩事業之合法業者，為兩造所不爭
    執，已如前述，則原告以移轉籌碼之方式代替金錢交付被告
    之行為，自符合上述第5/2004號法律第十六條之規定，而無
    第8/96/M號法律第十三條之適用，是以本件兩造間消費借貸
    行為，並無違反澳門地區刑事法律規定，亦無得以認違反我
    國公序良俗。
  2.按修正前「涉外民事法律適用法第二十五條規定，依本法適
    用外國法時，如其規定有悖於中華民國公共秩序或善良風俗
    者，不適用之。係指適用外國法之結果，與我國公序良俗有
    所違背而言。並非以外國法本身之規定作為評價對象。上訴
    人為閱歷豐富，有充分辨識能力之完全行為能力人，既明知
    遊樂性賭博行為為美國內華達州法律所允許之行為，在該地
    遊樂賭博，為尊重行為地之秩序，自應受該地法律規範，本
    國法律自無予以保護之必要」（最高法院著有83年度台上字
    第130 號民事判決足參）。查本件被告為國內知名之金園唱
    片即金園企業股份有限公司之負責人，有原告提出被告公司
    基本資料在卷可查（附於本院卷第54頁），是被告自具豐富
    之商場及社會經驗與歷練，其簽署賒帳記錄交付原告時，已
    是具有充分辨識能力之完全行為能力人，應知悉賭博行為係
    澳門地區法律所允許之行為，而仍於澳門地區向原告借貸款
    項從事賭博行為，為尊重澳門地區之法律秩序，被告之行為
    自應受到澳門地區法律之規範，是被告辯稱兩造間為賭博行
    為所生之債務，違反我國公序良俗，依民法第72條之規定應
    屬無效云云，應不可採。
五、綜上所述，被告抗辯原告未有金錢交付，故兩造間尚未成立
    消費借貸契約，且該消費借貸關係違反我國公序良俗而無效
    云云，均不足採，則原告主張被告向其借款港幣2,000,000
    元，尚積欠港幣1,780,232 元等情，自堪採信。原告依兩造
    間消費借貸及契約之法律關係，請求被告應給付1,780,232
    元，並自99年2 月22日起至清償日止，按年息百分之18計算
    之遲延利息，為有理由，應予准許。又兩造均陳明願供擔保
    聲請宣告假執行或免為假執行，經核皆無不合，爰分別酌定
    相當之擔保金額准許之。
六、本件事證已臻明確，兩造其餘主張陳述及所提之證據，與判
    決結果不生影響，爰不一一另行論述，附此敘明。
七、據上論結，本件原告之訴為有理由，依民事訴訟法第78條、
    第390 條第2 項、第392 條第2 項，判決如主文。
中    華    民    國   100    年    12    月    12    日
                  民事第四庭    法  官  陳靜茹
以上正本係照原本作成
如對本判決上訴，須於判決送達後20日內向本院提出上訴狀。如
委任律師提起上訴者，應一併繳納上訴審裁判費。
中    華    民    國   100    年    12    月    12    日
                                書記官  鄭雅雲